【裁判字號】    96,易,2081
【裁判日期】    971231
【裁判案由】    詐欺
【裁判全文】
臺灣士林地方法院刑事判決              96年度易字第2081號
公  訴  人  臺灣士林地方法院檢察署檢察官
被      告  乙○○
            戊○○
上列被告因詐欺案件，經檢察官提起公訴（臺灣士林地方法院檢
察署96年度偵字第10586 號），及移送併案審理（臺灣臺南地方
法院檢察署96年度偵字第13870 號、第15580 號），被告於本院
準備程序中就被訴之事實為有罪之陳述，經合議庭裁定改由受命
法官獨任依簡式審判程序審理並判決如下：
    主  文
乙○○幫助意圖為自己不法之所有，以詐術使人將本人之物交付
，處有期徒刑參月，如易科罰金，以新臺幣壹仟元折算壹日。
戊○○幫助意圖為自己不法之所有，以詐術使人將本人之物交付
，處有期徒刑貳月，如易科罰金，以新臺幣壹仟元折算壹日。
    事  實
一、乙○○、戊○○明知犯罪集團等不法份子經常利用他人存款
    帳戶、提款卡及提款卡密碼轉帳等方式，獲取不法利益並逃
    避執法人員之追查，且依其社會經驗，應有相當之智識程度
    可預見其提供帳戶之存摺、提款卡及提款卡密碼供他人使用
    ，可能幫助犯罪集團作為不法收取他人款項之用，仍基於縱
    使他人利用其金融帳戶實施詐欺取財亦不違其本意之不確定
    故意，於民國96年6 月11日，在臺北市○○區○○路3 段A1
    撞球場，由戊○○將其申請之華南商業銀行內湖分行（下稱
    華南銀行）帳號000000000000號帳戶、丁○○（幫助詐欺部
    分業經臺灣臺南地方法院判處罪刑）將申請之臺新國際商業
    銀行內湖分行（下稱臺新銀行）帳號00000000000000號帳戶
    、臺北富邦商業銀行文德分行（下稱臺北富邦銀行）帳號00
    0000000000號帳戶之存摺、提款卡及提款卡密碼，均交予乙○○，再由乙○○於同日晚間，在其臺北市○○區○○路4
    段324 巷2 弄19號4 樓住處附近，將上開3 帳戶，以每本新
    臺幣（下同）5 千元之代價，出售予真實姓名年籍不詳、綽
    號「阿泉」之成年男子，供其所屬詐欺集團存、提款、轉帳
    及匯款之用，以此方式幫助該等詐欺集團成員向他人詐取財
    物，後乙○○再將出售上開帳戶所得之款項分別交予戊○○
    、丁○○。嗣該詐欺集團成員取得所提供之上開帳戶存摺、
    提款卡及提款卡密碼後，即於附表一所示之時間，以撥打電
    話訛稱家人遭歹徒綁架、援交見面等之詐術，使己○○、林
    聖智、丙○○等3 人分別陷於錯誤，而依詐騙集團成員之指
    示，於附表一所示之時間、地點，將附表一所列款項分別匯
    入上開帳戶內，嗣經己○○等3 人先後發覺有異，始知受騙
    ，隨即報警處理，而查悉上情。
二、案經臺北市政府警察局內湖分局報告臺灣士林地方法院檢察
    署檢察官偵查起訴暨臺灣臺南地方法院檢察署檢察官移送併
    案審理。
    理  由
一、本件被告乙○○、戊○○所犯為刑法第30條第1 項、第339
    條第1 項之罪，核屬刑事訴訟法第273 條之1 第1 項所定死
    刑、無期徒刑、最輕本刑為3 年以上有期徒刑以外之罪，亦
    非高等法院管轄之第一審案件，而被告於本院行準備程序中
    就被訴事實為有罪之陳述，經告知被告簡式審判程序之旨並
    聽取當事人意見後，本院合議庭裁定由受命法官獨任進行簡
    式審判程序，是本件之證據調查，依刑事訴訟法第273 條之
    2 規定，不受同法第159 條第1 項、第161 條之2 、第161
    條之3 、第163 條之1 及第164 條至第170 條規定之限制，
    合先敘明。
二、上開犯罪事實，業據被告乙○○、戊○○於本院審理中坦承
    不諱，且經證人即被害人己○○、林聖智、丙○○於警詢指
    證明確（見臺灣士林地方法院檢察署96年度偵字第10586 號
    卷第14頁至第15頁、臺灣臺南地方法院檢察署96年度偵字第
    13870 號卷第14頁至第15頁、96年度偵字第15580 號卷第1
    頁至第2 頁），並有被害人己○○轉帳明細2 紙、被害人林
    聖智轉帳明細9 紙、被害人丙○○轉帳明細1 紙、被告戊○○華南銀行帳戶開戶資料暨交易明細資料、另案被告丁○○
    臺新銀行、臺北富邦銀行帳戶開戶資料暨交易明細資料（見
    臺灣士林地方法院檢察署96年度偵字第10586 號卷第16頁、
    第18頁至第20頁、臺灣臺南地方法院檢察署96年度偵字第13
    870 號卷第20頁至第21頁、第22頁至第23頁、第24頁至第26
    頁、96年度偵字第15580 號卷第28頁）在卷可稽，綜上，上
    開被告戊○○及另案被告丁○○之華南銀行、臺新銀行、臺
    北富邦帳戶，確遭不法之徒管領使用於詐欺取財犯行，至為
    明確。
三、按金融存款帳戶，事關存戶個人財產權益之保障，與存戶之
    印鑑章、提款卡結合，其專屬性、私密性更形提高，一般人
    亦均有應妥為保管存摺、提款卡，以防止被他人冒用之認識
    ，縱有特殊情況偶有將存摺、印鑑章交付他人之需，亦必深
    入瞭解其用途後再行提供以使用，恆係吾人日常生活經驗與
    事理；且金融帳戶為個人理財之工具，申請開設金融帳戶並
    無任何特殊之限制，一般民眾皆可以存入最低開戶金額之方
    式申請開戶，一個人可以在不同之金融機構申請多數之存款
    帳戶使用，並無何困難，此乃眾所週知之事實。則依一般人
    之社會生活經驗，苟見非親非故之人不以自己名義申請開戶
    ，反而向他人蒐集金融機構帳戶供己使用，衡情對收集者將
    所收集之帳戶用於詐欺犯罪乙節當有預見。況觀諸現今社會
    上，詐騙集團收購人頭帳戶，持以作為信貸、手機簡訊詐欺
    之事，常有所聞，出賣或出借帳戶予非親非故之人，受讓人
    係為謀非正當資金進出，而隱瞞行為人身份曝光之不法使用
    ，幾乎已成為人盡皆知之犯罪手法等情，益當信而有徵。本
    件被告明知將提款卡、提款卡密碼等有關個人財產、身分之
    物品，淪落於不明人士手中，極易被利用為與財產有關之犯
    罪工具；被告竟加以同意，顯然對於該帳戶作為不法使用，
    有所認識且並不違背其本意，是雖卷內事證並無積極證據證
    明被告知悉該詐欺犯罪集團將如何犯罪，而無法於本件認定
    被告有共同詐欺之犯罪認識，但其既對帳戶交付他人使用，
    可能遭犯罪集團用以犯罪有所預見，且不違背本意而為之，
    應有幫助詐欺取財之不確定故意甚明。從而，本件事證明確
    ，被告幫助犯詐欺取財之犯行堪以認定，應予依法論科。
四、按刑法上之幫助犯，係對於犯罪與正犯有共同之認識，而以
    幫助之意思，對於正犯資以助力，而未參與實施犯罪之行為
    者而言（最高法院75年度臺上字第1509號、88年度臺上字第
    1270號判決意旨可資參照）。是以如未參與實施犯罪構成要
    件之行為，而係出於幫助之意思提供助力，即屬幫助犯，而
    非共同正犯。核被告乙○○、戊○○所為，係犯刑法第30條
    第1 項前段、第339 條第1 項之幫助詐欺取財罪。又被告乙○○係以一提供帳戶之幫助行為，分別幫助詐欺集團成員詐
    得如附表一所示被害人己○○等3 人之財物，係一行為觸犯
    3 個幫助詐欺取財罪，而被告戊○○以一提供帳戶之幫助行
    為，分別幫助詐欺集團成員詐得如附表一所示被害人己○○
    、丙○○2 人之財物，係一行為觸犯2 個幫助詐欺取財罪，
    均為想像競合犯，應從一重之幫助詐欺取財罪處斷，又被告
    係幫助他人犯罪，應依刑法第30條第2 項之規定，按正犯之
    刑減輕之。爰審酌被告提供帳戶供詐欺集團詐騙他人財物，
    危害社會正常交易安全，增加被害人尋求救濟之困難，並使
    犯罪之追查趨於複雜，被告犯罪之動機、目的、手段、被害
    人遭詐騙金額，及被告二人犯罪後均坦承犯行，態度良好，
    且被告戊○○亦已賠償被害人丙○○29,983元、被害人己○○4 萬元，有匯款執據（見本院卷第70頁、第97頁、第103
    頁）在卷可憑等一切情狀，分別量處如主文所示之刑，並諭
    知易科罰金之折算標準，以示警懲。
五、至併辦意旨雖認被告戊○○另提供其所開立如附表二所示金
    融機構之存摺、提款卡及提款卡密碼予被告乙○○，再由被
    告乙○○交與該真實姓名年籍不詳、綽號「阿泉」之成年男
    子使用，被告乙○○、戊○○此部分亦涉幫助詐欺取財罪嫌
    云云。惟查，幫助犯之成立，以正犯存在為前提，被告戊○○、乙○○雖坦承曾將附表二之帳戶交由真實姓名年籍不詳
    之成年男子，然依卷內事證，並無積極證據證明尚有被害人
    受該成年男子詐欺而將款項匯入該等帳戶中，是該成年男子
    並未利用上開帳戶為詐欺行為甚明，故本件就此部分既未有
    正犯存在，被告二人於此部分行為自無由成立幫助犯，惟此
    部分犯罪事實與上開論罪科刑部分有實質上一罪關係，爰不
    另為無罪之諭知。
六、另臺灣士林地方法院檢察署97年3 月14日甲○清揚97偵2092
    字第02818 號函移送併辦意旨略以：被告乙○○基於幫助詐
    欺之不確定故意，於96年6 月間，在不詳地點，另將其設於
    臺新銀行內湖分行帳號00000000000000000 號帳戶之存摺、
    提款卡及提款卡密碼交予詐騙集團使用。嗣詐騙集團成員於
    96年11月13日晚上9 時21分許，以電話向被害人庚○○佯稱
    於東森購物所簽之購物分期付費單，如要取消分期付費須聽
    該員指示操作，致庚○○陷於錯誤，依該不詳詐騙集團之成
    員指示至臺北市○○區○○街247 號郵局之提款機操作，而
    轉帳17,257元至乙○○上揭帳戶內，俟庚○○發現受騙，報
    警循線查悉上情，因認被告涉犯幫助詐欺罪嫌，且與本案起
    訴犯行部分，係以一販賣帳戶行為同時觸犯數幫助詐欺罪嫌
    ，有想像競合犯之裁判上一罪關係，為起訴效力所及，爰移
    送併案審理云云。惟查：被告乙○○於本院審理中坦認上開
    臺新銀行帳戶係於96年11月13日，在臺北市內湖區「e 網打
    盡」網咖門口交予真實姓名年籍不詳、綽號「阿泉」之成年
    人，且該帳戶是「阿泉」前一天晚上臨時要其交出來的等語
    （見本院卷第110 頁），顯與本件交付帳戶之96年6 月11日
    時點不同，自難認定併案意旨所稱被告係屬同一販賣帳戶行
    為，而有想像競合犯之裁判上一罪關係。是本案已起訴部分
    之效力，應不及於未起訴之移送併辦部分，本院尚不得對該
    移送部分予以審究，自應退回原移送併辦之檢察官賡續偵處
    ，附此敘明。
據上論斷，應依刑事訴訟法第299 條第1 項前段，刑法第339 條
第1 項、第30條第1 項前段、第2 項、第55條、第41條第1 項前
段，刑法施行法第1 條之1 第1 項，判決如主文。
本案經檢察官王巧玲到庭執行職務。
中    華    民    國    97    年    12    月  31    日
                  刑事第二庭法  官  劉育琳
以上正本證明與原本無異。
如不服本判決應於收受判決後10日內向本院提出上訴書狀，並應
敘述具體理由；其未敘述上訴理由者，應於上訴期間屆滿後20日
內向本院補提理由書 (均須按他造當事人之人數附繕本)「 切勿
逕送上級法院」。
                            書記官  陳淑琪
中    華    民    國    97    年    12    月    31    日
附錄本案論罪科刑法條之依據：
中華民國刑法第30條
（幫助犯及其處罰）
幫助他人實行犯罪行為者，為幫助犯。雖他人不知幫助之情者，
亦同。幫助犯之處罰，得按正犯之刑減輕之。
中華民國刑法第339條第1項
（普通詐欺罪）
意圖為自己或第三人不法之所有，以詐術使人將本人或第三人之
物交付者，處 5 年以下有期徒刑、拘役或科或併科 1 千元以下
罰金。
附表一：
┌─┬──────┬───┬───────┬──────┬──────┐
│編│ 詐騙時間   │被害人│  詐騙方式    │匯款情形    │   備 註    │
│號│            │      │              │            │            │
├─┼──────┼───┼───────┼──────┼──────┤
│1 │96年9 月16日│己○○│詐欺集團所屬之│於96年9 月│            │
│  │晚間7 時30分│      │姓名年籍不詳之│16日晚間8時 │            │
│  │許          │      │成年男子，以撥│許，在臺中市│            │
│  │            │      │打電話方式，向│北屯區○○路│            │
│  │            │      │己○○謊稱其弟│4 段333 號臺│            │
│  │            │      │遭歹徒綁架為由│北富邦銀行，│            │
│  │            │      │，要求己○○匯│利用該處之提│            │
│  │            │      │款，己○○誤信│款機，將2998│            │
│  │            │      │為真，依其指示│3 元之款項轉│            │
│  │            │      │將款項轉匯至右│匯至戊○○上│            │
│  │            │      │揭帳戶。      │開華南銀行帳│            │
│  │            │      │              │戶。        │            │
│  │            │      │              │又96年9月 │            │
│  │            │      │              │17 日凌晨0時│            │
│  │            │      │              │28 分許，在 │            │
│  │            │      │              │臺中市進化北│            │
│  │            │      │              │路255 號之三│            │
│  │            │      │              │信商業銀行，│            │
│  │            │      │              │將29983 元之│            │
│  │            │      │              │款項轉匯至至│            │
│  │            │      │              │戊○○上開華│            │
│  │            │      │              │南銀行帳戶。│            │
│  │            │      │              │            │            │
├─┼──────┼───┼───────┼──────┼──────┤
│2 │96年6 月15日│林聖智│詐欺集團所屬之│於96年6 月│            │
│  │晚間9時許   │      │姓名年籍不詳、│15日晚間11時│            │
│  │            │      │綽號「小北」之│36分、11時38│            │
│  │            │      │成年女子，與在│分、11時40分│            │
│  │            │      │臺南市住家上網│、11時42分許│            │
│  │            │      │之林聖智聊天並│，在臺南市臺│            │
│  │            │      │相約見面，並以│新銀行，依該│            │
│  │            │      │援交匯款及確定│女子指示，利│            │
│  │            │      │身分為由，佯稱│用該處之提款│            │
│  │            │      │林聖智需至自動│機陸續將    │            │
│  │            │      │提款機依照其指│30000 元、  │            │
│  │            │      │示操作確認，致│29000 元、  │            │
│  │            │      │林聖智陷於錯誤│30000 元、  │            │
│  │            │      │，依指示將款項│24000 元，共│            │
│  │            │      │轉帳入右揭帳戶│計113000元款│            │
│  │            │      │。            │項轉匯入郭軒│            │
│  │            │      │              │豪上開臺新銀│            │
│  │            │      │              │行帳號帳戶內│            │
│  │            │      │              │。          │            │
│  │            │      │              │又於96年6 │            │
│  │            │      │              │月16日凌晨1 │            │
│  │            │      │              │時2 分、1 時│            │
│  │            │      │              │5 分、1 時7 │            │
│  │            │      │              │分、1 時9 分│            │
│  │            │      │              │1 時10分許，│            │
│  │            │      │              │在臺南市臺北│            │
│  │            │      │              │富邦銀行，依│            │
│  │            │      │              │該女子之指示│            │
│  │            │      │              │，利用該處之│            │
│  │            │      │              │提款機陸續將│            │
│  │            │      │              │30000 元、  │            │
│  │            │      │              │29000 元、  │            │
│  │            │      │              │30000 元、  │            │
│  │            │      │              │29000 元、  │            │
│  │            │      │              │2000元，共計│            │
│  │            │      │              │120000元之款│            │
│  │            │      │              │項轉匯入郭軒│            │
│  │            │      │              │豪上開臺北富│            │
│  │            │      │              │邦銀行帳號帳│            │
│  │            │      │              │戶內。      │            │
├─┼──────┼───┼───────┼──────┼──────┤
│3 │96年6 月16日│丙○○│詐欺集團所屬之│於96年6 月17│            │
│  │晚間10時許  │      │不詳姓名、綽號│日凌晨1 時許│            │
│  │            │      │「小可」之成年│，至臺南市西│            │
│  │            │      │女子，與在臺南│門路之第三信│            │
│  │            │      │市住家上網之李│用合作社，利│            │
│  │            │      │革明聊天並相約│用該處之提款│            │
│  │            │      │見面，並以確定│機，將29983 │            │
│  │            │      │身分為由，佯稱│元之項轉匯入│            │
│  │            │      │丙○○需至自動│戊○○上開華│            │
│  │            │      │提款機依照其指│南銀行帳戶內│            │
│  │            │      │示操作確認，致│。          │            │
│  │            │      │丙○○陷於錯誤│            │            │
│  │            │      │，遂依指示將款│            │            │
│  │            │      │項轉匯入戊○○│            │            │
│  │            │      │上開華南商業銀│            │            │
│  │            │      │行帳戶內。    │            │            │
└─┴──────┴───┴───────┴──────┴──────┘
附表二：
┌───┬───────────────────────────┐
│ 編號 │帳  戶  名   稱                                       │
├───┼───────────────────────────┤
│  1   │臺新銀行帳戶（帳戶號碼不明）                          │
├───┼───────────────────────────┤
│  2   │臺北富邦銀行帳戶（帳戶號碼不明）                      │
└───┴───────────────────────────┘


司法院資訊處製作；財團法人民間司法改革基金會備份。
